臺灣高等法院高雄分院刑事判決　　　　96年度上訴字第1361號
上　訴　人
即　被　告　甲○○
　　　　　　　　　　　1
　　　　　　　　　　（現另案於臺灣高雄第二監獄執行中）
選任辯護人　李偉如律師
上列上訴人因違反毒品危害防制條例案件，不服臺灣高雄地方法
院95年度訴字第4665號中華民國96年5 月28日第一審判決（起訴
案號：臺灣高雄地方法院檢察署95年度偵字第24967 號），提起
上訴，本院判決如下：
     主  文
上訴駁回。
     事  實
一、甲○○前因毒品危害防制條例案件，經臺灣高雄地方法院以
    92年度訴字第985 號判決，判處有期徒刑1 年3 月確定，嗣
    又因毒品危害防制條例案件，復經臺灣高雄地方法院以93年
    度訴字第2729號判決，判處有期徒刑10月確定，2 罪接續執
    行，於民國94年10月6 日假釋出監，而於95年5 月5 日假釋
    期滿執行完畢。詎其仍不知悔改，明知海洛因係毒品危害防
    制條例第2 條第2 項第1 款所定之第一級毒品，不得持有、
    販賣，竟意圖營利而基於販賣第一級毒品之犯意，於95年9
    月18日下午3 時35分至40分許間，接獲范學泰以0000000 號
    電話，撥打至其使用之0000000000號行動電話，2 人在電話
    中談妥，由甲○○以新臺幣（下同）1000元之代價，將第一
    級毒品海洛因1 包販賣予范學泰，雙方並約定在甲○○住處
    即高雄市三民區○○○路491 巷43號前交易。嗣范學泰即於
    同日下午3 時47分許，騎乘機車至甲○○前開住處，並將現
    金1000元交予甲○○，甲○○則將第一級毒品海洛因1 包（
    驗後淨重0.057 公克）交予范學泰，然因范學泰騎乘機車至
    甲○○住處過程中，車速甚為快速，為執行巡邏勤務之員警
    林忠男、林旺伸察覺有異，遂在後尾隨，因而目睹前揭交易
    過程，並上前將甲○○、范學泰逮捕，復於甲○○褲子口袋
    扣得現金1000元，及在范學泰手中查扣上開第一級毒品海洛
    因1 包，另在甲○○前開住處內扣得摩托羅拉牌行動電話1
    具（含其所有之0000000000號行動電話SIM 卡1 張）及第一
    級毒品海洛因1 包（嗣經送驗而將其內毒品用罄），因而知
    悉上情。
二、案經高雄市政府警察局三民第二分局移送臺灣高雄地方法院
    檢察署檢察官偵查起訴。
    理  由
壹、證據能力部分：
一、按被告以外之人於檢察事務官、司法警察官或司法警察調查
    中所為之陳述，與審判中不符時，其先前之陳述具有較可信
    之特別情況，且為證明犯罪事實存否所必要者，得為證據，
    刑事訴訟法第159 條之2 定有明文。證人范學泰係被告是否
    有販賣第一級毒品海洛因犯行之重要證人，且其於警詢中原
    係陳稱其有於前開時、地，向被告購買毒品海洛因，惟嗣於
    原審審理中，卻翻異前詞改稱其未向被告購買毒品海洛因，
    則顯係就案情有重要關係之事項為前後不符之陳述。而證人
    范學泰於警詢中接受詢問之最後一項問題，尚回答其警詢中
    之陳述均屬實在，並係出於自由意志而為之（見警卷第11頁
    ），又雖證人范學泰於原審審理中證述：伊於警詢中，因毒
    癮發作，身體不舒服，沒有聽清楚員警詢問之問題，才會如
    此陳述云云（見原審卷第83頁），惟證人即製作筆錄之警員
    林忠男於原審審理中證述：范學泰於製作警詢筆錄時之精神
    狀況正常，並無毒癮發作情形等語（見原審第89頁），且經
    原審勘驗范學泰於警詢錄音帶之結果，其均能針對員警提問
    之問題回答，並無毒癮發作情形（見原審卷第59至68頁），
    是其辯稱其於警詢中毒癮發作云云，要無可採，其於警詢中
    之陳述，當係出於自由意志下所為甚明；又當時證人范學泰
    係於警員甫查獲本案後所為立即反應之陳述，相較其於原審
    審判時，時間已相距約8 月，且係在被告之面前，當庭指述
    被告是否販賣毒品，依此外部情況，顯有受不當外力干擾，
    內在之壓力及事後串謀之可能性，堪認證人范學泰於警詢中
    之陳述具有特別可信之情況；而此由證人范學泰於警詢前與
    員警之對話中（其勘驗內容，見偵卷第30至32頁、原審卷第
    55至59頁），一再向員警陳稱被告僅是零星從事販售毒品之
    人，並非販賣大量毒品者，惡性非大，且其與被告係一同遭
    查獲，若指認被告有販賣毒品情形，被告必定會知悉其有為
    指認之情，而表示其據實陳述後之為難處境，益徵其於製作
    警詢筆錄時，陳述被告有販賣毒品之情，要屬較不受不當外
    力干擾、且係較少內在壓力下所為之陳述，足認證人范學泰
    於警詢中之陳述具有特別可信之情況；此外，證人范學泰上
    開警詢中之陳述，乃證明被告犯罪事實之存否所不可欠缺，
    是依刑事訴訟法第159 條之2 ，證人范學泰於警詢中之陳述
    ，應具有證據能力。
二、證人范學泰於警詢前與員警對話時所為之陳述，經被告及其
    辯護人於本院審理中主張其無證據能力，且查無其他依法得
    為證據之情事（蓋此時證人范學泰與員警之對話，並非於正
    式之調查程序下所為，應不符合上開刑事訴訟法第159 條之
    2 規定之情形），自不得作為證據。惟依刑事訴訟法第159
    條第1 項規定所禁止作為證據者，僅係禁止作為認定犯罪事
    實及法律效果之實質證據，至於作為證明其他證據證明力之
    彈劾證據，屬自由證明範圍，要非為法所禁止，是證人范學
    泰此一陳述，仍得作為其所為其他陳述之彈劾證據。
三、又按被告以外之人於偵查中向檢察官所為之陳述，除顯有不
    可信之情況者外，得為證據，刑事訴訟法第159 條之1 第2
    項定有明文。本件證人范學泰、林忠男、林旺伸於檢察官偵
    查中所為之證述內容，業經渠等具結擔保其證詞之真實性，
    且經本院提示後，公訴人、被告及其辯護人對該等陳述之證
    據能力不爭執，亦未提出有何顯不可信之情況，且與本案相
    關之待證事實具有關連性，自應具有證據能力。
三、末按，被告以外之人於審判外之陳述，雖不符前4 條之規定
    ，而經當事人於審判程序同意作為證據，法院審酌該言詞陳
    述或書面陳述作成時之情況，認為適當者，亦得為證據。當
    事人、代理人或辯護人於法院調查證據時，知有第159 條第
    1 項不得為證據之情形，而未於言詞辯論終結前聲明異議者
    ，視為有前項之同意，刑事訴訟法第159 條之5 定有明文。
    本件卷附之高雄市立凱旋醫院濫用藥物成品檢驗鑑定書，係
    被告以外之人於審判外之書面陳述，而公訴人、被告及其辯
    護人，就上開書面陳述，未於本院審理過程中聲明異議，本
    院並審酌前開書面陳述作成時之情況係屬正常，且與本案相
    關之待證事實具有關連性，認適當作為證據，依前開刑事訴
    訟法第159 條之5 之規定，認上開陳述具有證據能力。
貳、實體部分：
一、訊據上訴人即被告（下稱被告）固不否認有於前開時、地收
    受證人范學泰所交付之現金1000元之事實，然矢口否認有何
    販賣第一級毒品海洛因犯行，辯稱：案發當日，范學泰是拿
    錢來還伊，伊並未交付任何海洛因給范學泰，而從伊身上扣
    得之1000元現金，就是范學泰還給伊的錢，至於在伊住處扣
    獲之海洛因，是伊自己要施用的，伊實無販賣毒品情形云云
    。
二經查：
（一）證人范學泰於警詢中證述：伊有在施用海洛因，是因為友
      人之介紹，知道可以向綽號「黑仔」的被告購買毒品，而
      於95年9 月18日下午3 時35分至40分許間，伊以家中之00
      00000 號電話，撥打被告所使用之0000000000號行動電話
      ，與被告聯絡購買毒品事宜，之後於同日下午3 時47分許
      ，伊騎乘機車至被告位在高雄市三民區○○○路491 巷43
      號之住處前，將現金1000元交與被告，被告則將1 包海洛
      因交與伊，於伊2 人完成交易後，隨即有警方人員上前對
      伊及被告2 人為盤查，並在伊手上查扣上開海洛因等語（
      見警卷第8 至11頁之警詢筆錄、原審卷第59至68頁之勘驗
      筆錄）明確，核與證人林忠男於偵訊及原審審理中證述：
      案發當天，伊與同事於執行便衣防搶巡邏時，在大昌路上
      見到范學泰騎乘機車由南往北快速前行，並且隨即轉入巷
      道之內，伊與同事覺得其形跡可疑，就尾隨其後，在距離
      其2 、3 間房子的轉角處觀察，結果發現范學泰與被告在
      大昌二路491 巷43號前碰面，且手部有交換物品之動作，
      伊與同事遂上前盤查，看到范學泰左手拿著1 包海洛因，
      並見到被告將拿到的東西放到口袋裡面，伊乃要求被告把
      東西拿出來，結果被告就拿出1000元現金，之後經被告同
      意，又到被告住處進行搜索，而在被告住處桌子上發現1
      包海洛因，嗣後伊請同事將被告及范學泰帶回派出所製作
      筆錄，而於製作筆錄之前，伊有先向范學泰了解相關案情
      ，知道范學泰係向甲○○購買海洛因後，方正式製作警詢
      筆錄等語（見偵卷第36頁、原審卷第87至91頁），及證人
      林旺伸於偵訊中所證述查獲本案之情節相符（見偵卷第36
      頁），且有自證人范學泰身上扣獲之第一級毒品海洛因1
      包（驗後淨重0.057 公克）（此經高雄市立凱旋醫院鑑驗
      無誤，有該院95年9 月28日高市凱醫驗字第2506號濫用藥
      物成品檢驗鑑定書可佐，見原審卷第28頁），及自被告褲
      子口袋扣得之現金1000元、自被告前開住處查扣之行動電
      話1 具（含0000000000號行動電話SIM 卡1 張）可為佐證
      ，是被告於前揭時、地，以1000元之代價，販賣第一級毒
      品海洛因1 包予證人范學泰之事實，堪以認定。
（二）參以海洛因係第一級毒品，為不易取得之違禁物，且販賣
      第一級毒品之罪責甚重，並為警方嚴厲查緝之重點，此乃
      眾所周知之情，被告既有販賣第一級毒品海洛因與他人，
      衡諸常情，若非圖取暴利，其應無甘冒遭供出來源或被檢
      警查緝法辦而受重刑處罰之危險，而為平價或低於販入價
      格而販賣毒品之理，故被告販賣毒品，顯有營利之意圖乙
      情，亦堪認定。
（三）被告雖以前詞置辯，且證人范學泰嗣於偵訊及原審審理中
      亦翻異前詞改證述：伊於95年9 月間，有施用海洛因之情
      形，而伊施用之海洛因，係向1 個綽號源哥的人所購買，
      案發當日，自伊處扣獲之海洛因，係伊於案發當日，在大
      昌路上之彩色巴黎泡沫紅茶店，以500 元之價格向源哥購
      得，又伊當天會去找被告，係要還錢給被告，伊當時係還
      了被告1000元等語（見偵卷第45、46頁、原審卷第81至87
      頁），然證人范學泰前開於偵訊及原審審理中所為之證述
      ，要與其於警詢中所述之內容不符，則其於偵訊及原審審
      理中所為之證詞是否可信，已有可疑；且其對於何以其警
      詢時會陳述其有於案發當日向被告購買第一級毒品海洛因
      乙節，於偵訊中係證述：伊於警詢中，並未表示有向被告
      購買海洛因云云（見偵卷第46頁），而於原審審理中卻稱
      ：伊係因為於警詢中毒癮發作，聽不清楚員警所詢問之問
      題，方會指稱被告有販賣海洛因與伊云云（見原審卷第83
      頁），先後所述不相一致，且經原審勘驗其警詢錄音帶結
      果，其於警詢中確實有陳稱，上開自其手中扣獲之第一級
      毒品海洛因係向被告所購得等情，而其於製作警詢筆錄過
      程中，亦未有毒癮發作情形，有勘驗筆錄在卷可稽（見原
      審卷第59至68頁），則以其於偵訊、原審審理中飾詞否認
      其警詢筆錄內容之情狀，益徵其於偵訊、原審審理中之證
      詞難以遽信；再者，於證人范學泰在警詢前與員警之對話
      中，其有向員警陳稱被告僅是零星從事販售毒品之人，並
      非大量販賣毒品者，惡性非大，且其與被告係一起遭查獲
      ，若指認被告有販賣毒品情形，必定會為被告知悉其有進
      行指認等情，業如上述，則若非被告果有販賣第一級毒品
      海洛因與證人范學泰，證人范學泰何以會有該等陳述內容
      ？是亦可佐證證人范學泰於偵訊、原審審理中所為之證述
      並不可採。再者，關於證人范學泰係如何向被告借款乙情
      ，證人范學泰於偵訊中係證述：伊曾向被告借用2000元，
      借款的地方係在住處及路上云云（見偵卷第46頁），於原
      審審理中則證稱：伊曾向被告借過2 、3 次錢，金額共計
      2000元，借款的地方係被告住處及其工作的工地云云（見
      原審卷第85、86頁），先後所稱借款處所並不一致，則其
      是否有向被告借款、於案發當日是否係至被告住處還款？
      實有所疑，再參以被告於原審審理中供述：范學泰只有跟
      伊借過1 次錢，金額是2000元，借款的地點是在1 個工地
      云云（見原審卷第85頁），所述證人范學泰向其借款之次
      數，與證人范學泰所陳亦有矛盾；另參以被告於警詢中，
      初始係否認證人范學泰於案發當日，有交給其1000元現金
     （ 見警卷第6 頁），之後方改稱有自證人范學泰處，收受
      1000元現金，並辯稱該1000元係證人范學泰返還之借款（
      見警卷第6 頁），則被告與證人范學泰於案發當時，若真
      係因返還借款而為接觸，並無任何不法情事，衡情被告當
      不至於會否認其有自證人范學泰處收受1000元，凡此均足
      證被告及證人范學泰陳稱，證人范學泰於案發當日，到被
      告住處係要還款乙情，並非屬實。從而，被告前開辯解，
      顯係事後卸責之詞，而證人范學泰上開於偵訊、原審審理
      中之證述，則屬迴護被告之詞，均無從予以採信。
（四）被告復辯稱：案發當時，員警林忠男及其同事，係騎乘機
      車，以時速40至50公里的速度到伊面前，而以渠等車速之
      快，顯見渠等車輛起動處所與其住處有相當之距離，是渠
      等不可能係在僅有2 、3 間房屋距離之處觀察，因此，亦
      不可能有目睹其與范學泰有交換物品之情云云。然被告上
      開辯解，並無任何證據可為佐證，則其所謂查獲本案員警
      係以時速40至50公里之速度騎乘機車前來乙情，已屬無據
      ；況依證人林忠男、林旺伸前開於偵訊、原審審理中之證
      述，本案之查獲，係偶然發覺證人范學泰騎乘機車速度甚
      快、認其形跡可疑，尾隨其後觀察所致，是在此之前，渠
      等並不知悉證人范學泰要與被告從事毒品交易，則若非證
      人林忠男、林旺伸確然發現被告與證人范學泰有交換物品
      之可疑情狀存在，渠等何以會上前查獲被告與證人范學泰
      ？因此，被告空言陳稱查獲本案員警，不可能目睹其與范
      學泰有交換物品情形云云，要無足採。
（五）被告另辯稱：范學泰若係於95年9 月18日下午3 時35分至
      40分許間，在渠住處打電話與伊聯絡購買毒品，不可能於
      下午3 時47分騎機車到達伊大昌二路住處云云，惟范學泰
      係住於高雄市○○區○○路（見警卷第8 頁），則距被告
      高雄市三民區○○○路住處並不遠，有高雄市苓雅、三民
      區地圖1 紙在卷可稽，且范學泰騎乘機車在大昌路由南往
      北快速前行等情，亦據證人林忠男於偵訊及原審審理中證
      述明確（詳於前述），故被告上開辯解，亦委無可採。
（六）綜上所述，被告前開所辯，係卸責之詞，不足採信，其販
      賣第一級毒品海洛因之犯行，堪以認定。
三、按海洛因為毒品危害防制條例第2 條第2 項第1 款所稱之第
    一級毒品。核被告所為，係犯毒品危害防制條例第4 條第1
    項之販賣第一級毒品罪。被告因販賣而持有第一級毒品之低
    度行為，為販賣第一級毒品之高度行為所吸收，不另論罪。
    被告有犯罪事實欄所載之前科紀錄，有臺灣高等法院被告前
    案紀錄表在卷可按，其受有期徒刑執行完畢，5 年內故意再
    犯本件最重本刑為有期徒刑以上之罪，為累犯，應依刑法第
    47條第1 項規定加重其刑，惟販賣第一級毒品罪法定本刑為
    死刑、無期徒刑部分，依法不得加重其刑，故僅就罰金刑部
    分加重。查被告固有販賣第一級毒品海洛因之行為，惟其僅
    為1 次之販賣行為，且販賣之數量非多，與大量販賣毒品大
    盤毒販之惡性顯難比擬，倘科以販賣第一級毒品罪法定最輕
    本刑之無期徒刑，猶屬過重，被告尚有可堪憫恕之處，爰依
    刑法第59條規定酌減其刑，並就前開加重部分，依法先加後
    減之。
四、原審認被告罪證明確，因而適用毒品危害防制條例第4 條第
    1 項、第18條第1 項前段、第19條第1 項，刑法第11條、第
    47條第1 項、第59條規定，並審酌被告販賣第一級毒品海洛
    因，危害他人身心健康，所為並無可取，且於犯後否認犯行
    ，態度難認良好，惟念其販賣毒品之次數僅1 次，且數量非
    多，其危害程度非重等一切情狀，量處有期徒刑15年6 月。
    並說明本案自證人范學泰手中扣獲之毒品1 包確為第一級毒
    品海洛因（驗後淨重0.057 公克）之事實，業如前述，因鑑
    定機構一般係以傾倒之方式，將包裝袋內之第一級毒品海洛
    因倒出而與包裝袋分離而稱重，必要時，輔以刮杓刮取袋內
    粉末，然無論依何種方式分離，包裝袋內均有極微量之第一
    級毒品海洛因殘留，業經法務部調查局以93年3 月19日調科
    壹字第09300113060 號函釋在案（見原審卷第101 頁），足
    認前開空包裝袋，其內含有極微量第一級毒品海洛因殘留而
    無法析離，應整體視為查獲之第一級毒品海洛因，依毒品危
    害防制條例第18條第1 項前段之規定沒收銷燬之；至於鑑識
    耗損之第一級毒品海洛因，既已滅失，爰不諭知沒收銷燬，
    併此敘明。又扣案之0000000000號行動電話SIM 卡1 張，為
    被告所有，業據其於原審審理中陳明在卷（見原審卷第96頁
    ），並有台灣大哥大股份有限公司94年10月27日法警字第09
    464439號函1 份附卷可佐（證明SIM 卡非屬電信公司所有，
    見原審卷第102 、103 頁），且係供販賣本件毒品之用，而
    扣案之現金1000元，則係被告所有、為本件販賣第一級毒品
    犯行所得之財物，均應依毒品危害防制條例第19條第1 項規
    定宣告沒收，且因該等SIM 卡、現金既已扣案，自無不能沒
    收之情形，爰不另行宣告如全部或一部不能沒收時，追徵其
    價額或以被告財產抵償之，附此敘明。至扣案之摩托羅拉牌
    行動電話1 支及自被告住處扣獲之第一級毒品海洛因1 包，
    前者並非被告所有，業據被告於原審審理中陳述明確（見原
    審卷第92頁），亦無證據證明係其所有，後者則無證據證明
    與被告本件販賣海洛因之犯行有何關連（蓋被告本身亦有施
    用第一級毒品海洛因情形，業據其於原審審理中陳述在卷，
    自無從排除該包第一級毒品海洛因係供其本身所施用），爰
    均不為沒收或沒收銷燬之諭知。其認事用法，核無不合，量
    刑亦屬允當。被告上訴意旨否認犯罪，指摘原判決不當，為
    無理由，應予駁回。
據上論斷，應依刑事訴訟法第368條，判決如主文。
本案經檢察官林慶宗到庭執行職務。
中　　華　　民　　國　　96　　年　　8 　　月　　15　　日
                  刑事第九庭    審判長法  官  翁慶珍
                                      法  官  范惠瑩
                                      法  官  陳  箐
以上正本證明與原本無異。
如不服本判決應於收受本判決後10日內向本院提出上訴書狀，其
未敘述上訴理由者，並得於提起上訴後10日內向本院補提理由書
狀（均須按他造當事人之人數附繕本）「切勿逕送上級法院」。
中　　華　　民　　國　　96　　年　　8 　　月　　15　　日
　　　　　　　　　　　　　　　　　　　書記官  魏文常
附錄本判決論罪科刑法條：
毒品危害防制條例第4 條第1 項
製造、運輸、販賣第一級毒品者，處死刑或無期徒刑；處無期徒
刑者，得併科新臺幣1 千萬元以下罰金。
